---
title:    "Extração de Dados"
subtitle: "Revisão Sistemática e Meta-Análise"
author:   "Marcelo Weber & Nicholas Marino"
date:     "github.com/nacmarino/maR"
output: 
  ioslides_presentation:
    smaller: true
    wide: true
---

## Recapitulando  

* __Revisão Sistemática__: "é uma síntese da pesquisa disponível em um tópico precisamente definido, usando métodos explícitos para identificar, selecionar, avaliar criticamente, e analisar os resultados relevantes". (_Koricheva et al, 2013_)

* __Meta-Análise__: "é a análise estatística de uma ampla coleção de resultados de estudos com o propósito de integrar a evidência disponível". (_Glass, 1976_)

* Uma meta-análise é um componente opcional da revisão sistemática.  

## Recapitulando

* Para os trabalhos que forem vistos:  
    + Documento todos os passos e decisões;
    + Faça uma lista de todos os trabalhos vistos, com o status e informações relevantes de cada um deles, que os levaram a ser aceitos ou rejeitados.    
* Cada trabalho visto deve receber um número de identificação.    
* Cada linha recebe as informações de uma única observação.  
* Em cada coluna, apenas um tipo de dado.  

```{r echo=FALSE, size="large"}
informacoes <- data.frame(id_estudo = 1:5, 
                     autor = c("Fulano et al", "Beltrano", "Primano", "Hermano et al", "Ciclano & Juvano"), 
                     ano = c(2013, 2014, 2016, 2010, 2010),
                     revista = c("Vovo Mafalda", "Tio Patinhas", "Turma da Monica", "Mickey", "Galvalandia"), 
                     entra = c("sim", "sim", "sim", "sim", "nao"),
                     observacao = c("cumpre requisitos", "cumpre requisitos", "informacoes no SM", 
                                    "multiplos niveis do tratamento", "experimento nao replicado"))
knitr::kable(informacoes, align = 'c', format = "html")
```

## Recapitulando

* Esperamos que todos estejam nesta fase.  
* Com a lista de trabalhos que vão cumprem os critérios de inclusão, o passo seguinte é a extração dos dados.

```{r echo=FALSE, warning=FALSE, message=FALSE, fig.align='center', fig.height=3}
library(DiagrammeR)
grViz("
digraph {
      
      graph [layout = neato, fontsize = 16]
      
      node [shape = rectangle]

      a [pos = '0,6!', label = 'Baixe a referência em PDF \n e identifique ele']
      b [pos = '0,5!', label = 'Leia o PDF e determine se ele \n cumpre critério de inclusão']
      c [pos = '-3,5!', label = 'Não cumpre', style = filled, fillcolor = red1, fontcolor = white]
      d [pos = '0,4!', label = 'Cumpre', style = filled, fillcolor = green3]
      e [pos = '-3,3!', label = 'Coloque a referência em uma \n pasta separada e anote a \n justificativa para rejeitá-lo']
      f [pos = '0,3!', label = 'Coloque a referência em \n uma outra pasta']

      a->b
      b->c[headport = 'e']
      b->d[headport = 'n']
      c->e
      d->f
      }
      ")
```

## Extração de Dados

* É uma das partes mais importantes de uma revisão sistemática - se não a parte mais importante;  
* O tempo gasto aqui é o tempo que você nao vai gastar no futuro;  
* Gaste tempo __planejando__:  
    + O(s) critério(s) de inclusão para a extração de dados.    
    + As informações que precisam ser extraídas de cada estudo.   
    + O formato que cada variável extraída vai assumir na base de dados.  
* Se estiver na dúvida, revisite o __PICO__.
* __Documente todas as decisões e escolhas__.  

## Fluxograma de Trabalho

```{r echo=FALSE, warning=FALSE, message=FALSE, fig.align='center', fig.height=5, fig.width=10}
grViz("
digraph {
      
      graph [layout = neato, fontsize = 16]
      
      node [shape = rectangle]

      a [pos = '0,6!', label = 'Baixe a referência em PDF \n e identifique ele']
      b [pos = '0,5!', label = 'Leia o PDF e determine se ele \n cumpre critério de inclusão']
      c [pos = '-3,5!', label = 'Não cumpre', style = filled, fillcolor = red1, fontcolor = white]
      d [pos = '0,4!', label = 'Cumpre', style = filled, fillcolor = green3]
      e [pos = '-3,3!', label = 'Coloque a referência em uma \n pasta separada e anote a \n justificativa para rejeitá-lo']
      f [pos = '0,3!', label = 'Coloque a referência em \n uma outra pasta']
      g [pos = '0,2!', label = 'Marque e anote no PDF \n todas as informações relevantes do estudo']
      i [pos = '0,1!', label = 'Adicionar à tabela de dados']
      j [pos = '-3,1!', label = 'Informações para cada \n observação de cada estudo']
      l [pos = '3,1!', label = 'Dados quantitativos do texto, \n tabelas e figuras na tabela']
      m [pos = '0,0!', label = 'Uma linha para cada observação, \n uma coluna para cada informação', 
            style = filled, fillcolor = blue2, fontcolor = white]

      a->b
      b->c[headport = 'e']
      b->d[headport = 'n']
      c->e
      d->f
      f->g
      g->i
      i->j[headport = 'e']
      i->l[headport = 'w']
      m->i
      }
      ")
```

## Que informações extrair?

* O tipo de informação a ser extraída depende da natureza da sua pergunta:
    + Informações básicas sobre o estudo: localidade, coordenadas, clima,...
    + Outras informações sobre o estudo: tamanho da área amostrada, tipo de ecossistema, forma de amostragem, espécies envolvidas,...
    + Informações sobre a manipulação de interesse: desenho aditivo ou substitutivo, níveis da manipulação, espécies adicionadas,...
    + Dados quantitativos: médias, coeficientes de correlação, slopes, erros, tamanho amostral
    + Outras informações relevantes (informações sobre as espécies, informações sobre background do solo,...)

## Mas o que são informações relevantes?  

* Na sua cabeça..._"tudo pode ser potencialmente importante, e tudo influencia tudo"_.  
    + Mas por quê _x_, _y_ ou _z_ podem ser importantes?  
    + Como você espera que _a_ influencie _b_?  
* Foque na sua pergunta - a partir dela, você vai ter noção do que é importante extrair.  
* __Você está testando uma hipótese__...o que a literatura diz sobre ela?  
* Que outros corpos de teoria podem indicar quais informações são importantes?  
* __Estar familiarizado com a área que você está revisando é fundamental__.  

## Quais das informações extrair?  

>- Quando variáveis resposta para um mesmo estudo forem correlacionadas, qual delas você vai preferir?  
    + Diferentes medidas de diversidade, densidade ou biomassa;
    + Diferentes formas de medir o fluxo de um gás;
    + Diferentes formas de inferir visitação;
    + Diferentes forma de medida um organismo;
    + ...
>- Quando os dados forem apresentados em diferentes tempos, qual deles você vai usar?
    + Medidas finais: capturam todo o histórico do experimento/observação, mas também pode sofrer influência de outros fatores que não o desejado;  
    + Medidas iniciais: capturam a resposta inicial do experimento/observação, mas podem estar sujeitos à influência da estocasticidade e não refletir a tendência à longo prazo;  
    + Integrar todas as medidas: estimativa mais robusta, mas muito mais trabalhosa.  

## Quais das informações extrair?  

>- Se houverem múltiplos níveis de um tratamento, qual você vai usar?  
    + Gradiente de riqueza, de área, de intensidade, de concentração, de 'idade' das unidades experimentais;  

>- Como você encara múltiplas observações a partir do mesmo estudo?  
    + Espécies, indivíduos, ambientes,..., populações diferentes avaliadas no mesmo estudo;  
    + Observações dependentes por virem do mesmo estudo;  
    + Observações independentes por serem 'experimentos' diferentes.  

## Quais das informações extrair?

>- Como você encara dados do mesmo experimento/localidade apresentados em múltiplos estudos?  
    + _Salami Science_: mesmo experimento apresentado como uma série de artigos (normalmente) de menor impacto;  
    + _Pão Francês_: pequenos experimentos repetidos inúmeras vezes, podendo ser mais ou menos similares entre si;  
    + _De volta para o futuro_: resultados do mesmo trabalho descrito anteriormente, mas agora com _x_ anos/meses/semanas/dias a mais de coleta.  

>- Se o estudo for multifatorial, como você extrai os dados do controle e tratamento?  
    + Por exemplo, você quer saber qual o efeito da adição de nutrientes em uma variáveis resposta _x_, e um estudo manipula a concentração de nutrientes (baixa vs alta) e o disturbio (baixo vs alto) de forma fatorial.  
    + Uma opção é usar os níveis do outro fator como uma 'realidade' pararela: para cada um dos níveis do distúrbio, você vai ter um medida da adição de nutrientes;
    + Outra opção é selecionar um dos níveis do segundo fator e trabalhar apenas com ela, para simplificar as coisas e reduzir ruído.  
    + Se esta for a sua pergunta, você também pode usar uma medida de effect size bifatorial (ou multifatorial, mas aqui complica a interpretação).  
    
## Como registrar cada informação?

* __Regra de ouro__: uma observação por linha, um tipo de dado por coluna.  
* Você não precisa registrar todas as informações em uma única tabela - eu, particularmente, sugiro usar uma estrutura de base de dados.  
* Informações da inclusão do estudo:  

```{r echo=FALSE}
knitr::kable(informacoes, align = 'c', format = "html")
```
  
*  
* Informações extraídas dos trabalhos selecionados:  
```{r echo=FALSE}
estudo <- data.frame(id_estudo = 1:4, 
                     pais = c("Brasil", "Patopolis", "Sao Paulo", "Disneylandia"), 
                     especie = c("araucaria angustifolia", "theobroma cacao", "handroanthus albus", "cecropia hololeuca"),
                     manipulacao = c("np", "n", "n", "np"),
                     concentracao_n = c(50, 50, 50, 25),
                     concentracao_p = c(50, 0, 0, 100))
knitr::kable(estudo, align = 'c', format = "html")
```

## Dados quantitativos

* É a parte principal para quem vai fazer uma meta-análise.  
* É a etapa da extração de dados que consumirá mais tempo de todo o processo.  
* Importante registrar de onde veio cada dado extraído para a meta-análise.  
* Mais importante ainda é determinar a qualidade do que você está extraindo: _garbage in, garbage out_.

## Dados quantitativos

1. Medida do Efeito: 
    + Valores de 'média' para cada observação/tratamento;
    + Coeficientes de Correlação ou Slopes de Regressão;
    + Valores de resultados positivos e negativos;
    + Outras métricas.
2. Uma estimativa de erro (é fácil converter entre elas):
    + Variância;
    + Desvio Padrão;
    + Erro Padrão;
    + Intervalo de Confiança.
3. Tamanho Amostral.  


## Dados quantitativos

* Exemplo de uma tabela de dados quantitativos extraídos.  

```{r echo=FALSE}
quantitativos <- data.frame(id_estudo = 1:4, 
                            fonte = c("Tabela 1", "Figure 2a", "Texto", "Mat Sup Fig 1"),
                            media_controle = c(10, 6, 8, 20), 
                            erro_controle = c(3.2, 2.1, 1.9, 0.4),
                            n_controle = c(12, 10, 14, 20),
                            tipo_erro_controle = c("se", "sd", "ci", "se"),
                            media_tratamento = c(18, 12, 10, 21), 
                            erro_tratamento = c(2.5, 0.9, 1.5, 0.6),
                            n_tratamento = c(12, 10, 14, 20),
                            tipo_erro_tratamento = c("se", "sd", "ci", "se"),
                            boxplot = c("nao", "sim", "nao", "nao"))
knitr::kable(quantitativos[,1:6], align = 'c', format = "html")
knitr::kable(quantitativos[,7:11], align = 'c', format = "html")
```

## E se faltar algum dado quantitativo?

>- Pode ocorrer por diversos motivos, dentre eles:
    + Dados foram apresentados muito mal (bad reporting);
    + Dados não foram apresentados seguindo o desenho experimental;
    + Dados não foram apresentados.
>- O que fazer:
    * Entrar em contato com o(s) autor(es) do trabalho: nem sempre é o desejável, tampouco é garantia de conseguir os dados.
    * Tentar algum tipo de imputação dos dados: você usa relações existentes na base de dados para 'predizer' qual é o valor que foi perdido.
    * Excluir observação da base de dados: não é o desejável, mas é o que precisa ser feito às vezes;  
    * Usar uma medida de tamanho de efeito alternativa.  
>- Existe o que fazer se dados forem apresentados como Boxplot!

## Como tirar dados de boxplot?

* Hozo et al, 2005, BMC Medical Research Technology, Estimating the mean and variance from the median, range, and the size of a sample

```{r eval=FALSE}
# a: mínimo; m: mediana; b: máximo; n: tamanho da amostra
box_size <- function(a,m,b,n) {
  mn_small <- (a+2*m+b)/4
  mn_with_n <- (a+2*m+b)/4+(a-2*m+b)/(4*n)
  s <- sqrt((a*a+m*m+b*b+(n-3)*((a+m)^2+(m+b)^2)/8-n*mn_small*mn_small)/(n-1))
  s_form <- ((((a-(2*m)+b)^2)/4)+((b-a)^2))/12
  sd_form <- sqrt(s_form)
  s_range_4 <- (b-a)/4
  s_range_6 <- (b-a)/6
  sample_size <- n
  median_data <- m
  calculated <- c(mn_small, mn_with_n, median_data, s, s_form, sd_form, s_range_4, s_range_6, sample_size)
  names(calculated) <- c("Mean", "Mean with n", "Median", "SD with n", 
                         "Variance", "SD", "Range 4", "Range 6", "Sample Size")
  return(calculated)
}
```

## Para a média a partir do boxplot  

* Se o n < 25:  

```{r eval=FALSE}
mn_small <- (a+2*m+b)/4
```

* Se o n > 25:  
```{r eval=FALSE}
  mn_with_n <- (a+2*m+b)/4+(a-2*m+b)/(4*n)
```

## Para a variância a partir do boxplot  

* Se o n < 15  

```{r eval=FALSE}
s_form <- ((((a-(2*m)+b)^2)/4)+((b-a)^2))/12
sd_form <- sqrt(s_form)
```

* Se o 15 < n < 70  

```{r eval=FALSE}
s_range_4 <- (b-a)/4
```

* Se o n > 70  

```{r eval=FALSE}
s_range_6 <- (b-a)/6
```

## Como tirar os dados a partir de figuras?

* Tradicionalmente, isto era feito com um paquímetro.
* Existem softwares grátis que te permitem determinar as coordenadas de cada 'ponto' em uma figura (exemplo, mas existem muito mais):
    + ImageJ
    + DataThief (vou mostrar esse daqui a pouco)
    + WebPlotDigitizer
    + GraphClick
* O pacote _metagear_ no R também tem uma ferramenta que serve para determinar os pontos em uma figura digitalizada.

## E se houver mais de uma observação para um mesmo estudo?  

* Se, por algum motivo, você vai usar múltiplas observações a partir do mesmo estudo, a forma de entrada de dados é a mesma que a descrita anteriormente.  
* A regra de ouro continua valendo sempre.  
* A observação deve receber o mesmo número de identificação para a identidade do estudo.  

```{r echo=FALSE}
exemplo <- data.frame(id_estudo = c(1,2,3,4,4), 
           autor = c("Fulano et al", "Beltrano", "Primano", "Hermano et al", "Hermano et al"), 
           ano = c(2013, 2014, 2016, 2010, 2010),
           revista = c("Vovo Mafalda", "Tio Patinhas", "Turma da Monica", "Mickey", "Mickey"), 
           observacao = c("cumpre requisitos", "cumpre requisitos", "informacoes no SM", 
                          "multiplos niveis do tratamento", "multiplos niveis do tratamento"), 
           pais = c("Brasil", "Patopolis", "Sao Paulo", "Disneylandia", "Disneylandia"), 
           especie = c("araucaria angustifolia", "theobroma cacao", "handroanthus albus", "cecropia hololeuca", "cecropia hololeuca"),
           manipulacao = c("np", "n", "n", "np", "n"),
           concentracao_n = c(50, 50, 50, 25, 25))
knitr::kable(exemplo, align = 'c', format = "html")
```

## Devemos dividir esforços?  

* Se você é desconfiado, cricri, ou gosta de carregar o mundo nas costas, não.  
* Se você acredita nos outros, sabe o valor de trabalhar em equipe, ou quer agilizar o processo, sim.  
* No fim das contas, a escolha depende do tamanho da meta-análise e das pessoas disponíveis para ajudar.  
* É importante registrar quem extraiu os dados de que trabalho.  
* Existe um método para determinar o grau de concordância entre revisores.  

## Kappa assessment

* Observado: grau de concordância entre dois revisores.  
```{r echo=FALSE}
tabela <- data.frame(Aceito = c(35, 5, 40), Rejeitado = c(20, 9, 29), Total = c(55, 14, 69))
row.names(tabela) <- c("Aceito", "Rejeitado", "Total")
knitr::kable(tabela, format = "html", align = 'c')
```

* Esperado ao acaso: ($\Sigma$Linha * $\Sigma$Coluna)/$\Sigma$Total
```{r echo=FALSE}
chance <- data.frame(Aceito = c(31.88, 8.11, 40), Rejeitado = c(23.11, 5.88, 29), Total = c(55, 14, 69))
row.names(chance) <- c("Aceito", "Rejeitado", "Total")
knitr::kable(chance, format = "html", align = 'c')
```

* Número de vezes em que ambos concordaram:
    + Observado: 35 + 9 = 44
    + Ao acaso: 31.88 + 5.88 = 37.76

## Kappa assessment

* K = (concordância observada - concordância esperada)/(numero total de observacoes - concordânca esperada)

```{r}
(44 - 37.76)/(69 - 37.76)
```

* Baixa concordância entre revisores merece atenção.  

* __Documente todas as decisões e escolhas, e relate:__
    + __se extração de dados foi feita por uma única pessoa ou uma equipe__;  
    + __se feito por uma equipe, como você lidou com um possível viés individual__.  

## Resumindo

* O planejamento da extração de dados é fundamental para o sucesso da sua revisão sistemática ou meta-análise: o tempo gasto aqui é tempo bem gasto;  
* A sua pergunta vai guiar grande parte da escolha das informações a serem extraídas;  
* Ao criar sua planilha da revisão sistemática ou meta-análise tente aproveitar ao máximo da estrutura de uma base de dados;
* Não se esqueça da regra de ouro: uma linha, uma observação; uma coluna, um tipo informação.  
* __O mais importante: documente todas as decisões e escolhas que você fizer aqui__.